高雄高等行政法院判決
                                       100年度訴字第46號
                                民國100年6月14日辯論終結
原      告　胡榮斌即崴盛土木包工業
被      告　臺南市官田區公所
代　表　人　陳成文區長
訴訟代理人　吳文雄
            林文盈
上列當事人間政府採購法事件，原告不服行政院公共工程委員會
中華民國99年11月9日工程訴字第09900450800號採購申訴審議判
斷，提起行政訴訟，本院判決如下：
　　主  文
原告之訴駁回。
訴訟費用由原告負擔。
　　事實及理由
一、事實概要︰
    緣原告於民國99年5月間參加原臺南縣官田鄉公所（起訴前
    因臺南市、縣合併而改制為臺南市官田區公所，下稱被告）
    辦理「官田鄉公所99年度維護暨災害搶修工程」採購案，經
    被告於99年5月21日辦理第1次招標之開標，投標廠商計三家
    ，決標予原告。惟被告於決標後發現原告與另二家投標廠商
    峰龍土木包工業及玖泰土木包工業之投標文件內容由同一人
    繕寫，且皆為彩色列印，列印之顏色及格式幾近相同為由，
    認定原告與不同投標廠商間之投標文件內容有重大異常關聯
    ，被告於99年6月7日所行字第0990006272號函通知原告，因
    違反政府採購法第50條第1項第5款規定，涉嫌有影響採購公
    正之行為，撤銷原告之決標並所繳之押標金不予發還。原告
    不服，提出異議，未獲變更。原告仍表不服，提起申訴，亦
    遭審議判斷駁回，遂提起本件行政訴訟。
二、本件原告主張︰
（一）按政府採購法第29條第1項規定，公開招標之招標文件及
      選擇性招標之預先辦理資格審查文件經資格審查通過，始
      進行投標，請調閱原檔案即可證明。原告為獨資廠商與其
      他廠商並無關連，被告指投標文件列印之顏色及格式相同
      ，原告招標文件是由陳宥安從電腦下列印，且依據採購法
      第93條之1，電子化資料視為正式文件，並無可議之處。
      若形式上以不同廠商名義參與投標，而實質上屬於假性競
      爭行為，此乃為被告假設推斷。事實上，原告為獨資，在
      業務上與其他二家並無關係，且原告對於其與玖泰土木包
      工業、峰龍土木包工業之投標文件內容由同一人繕寫，原
      告當時由保險業務員陳宥安代寫之事，業已提出說明。是
      本件並無政府採購法第31條第1項第8款、第50條第1項第5
      款規定之情形。
（二）又原告土木工業登記證登記日期為98年1月17日，為獨資
      ，峰龍土木包工業登記證登記日期為98年1月6日，為合夥
      ，且登記證基本資料中合夥人為張馮金香，玖泰土木包工
      業登記證登記日期為98年2月8日，亦為合夥，以上三家廠
      商並無任何關聯。況依常理判斷，在投標過程中，無人願
      意冒著作假性競爭參與招標風險。
（三）在資格審查表中，皆以明確審查標示資格符合與不符合，
      且在被告互通公文說明二中，亦詳加說明，在資格上，原
      告參與投標並無疑慮。同時在此公文下，政風室簽呈文字
      內容疑有立可白塗改之行為，請調閱原正本，即可明瞭。
      原告亦已有說明，在資格審查表中，金融機構、票據號碼
      、金額此三欄文字繕寫，三家廠商皆為保險員陳宥安書寫
      ，其為討好客戶而主動幫忙，此乃為保險員陳宥安為招攬
      客戶，為取得更多客戶來源的一種手法，則為陳宥安個人
      之行為，原告完全不知她還有幫其他二家書寫。例如一家
      會計師事務所，辦理多家公司之會計事務書寫，亦不因此
      認為是同一家公司。被告以原告與其他二家廠商有重大關
      聯，純屬被告推斷之詞。另在投標須知第57條，以電子領
      標者，需取得憑證，每一憑據以投標一次，此三家廠商之
      憑據編號皆不同，如何認有重大關聯。廠商投標標單中文
      字、字體、印刷格式皆為不同，且標價欄中金額書寫筆跡
      亦各不同，足認三家廠商皆無關聯。
（四）另被告提出各標廠商投標文件中，預估分項報價清單，何
      以原告胡榮斌私章蓋在該位置，實令人疑惑。且此項工程
      招標方式為公開招標，依政府採購法第29條第1項公開招
      標文件及選擇性招標之預先辦理資格審查文件，在資格審
      查文件中，其中峰龍土木包工業為資格審查不符合，何以
      能進行招標等情。並聲明求為判決撤銷申訴審議判斷決定
      及原處分（含異議處理結果）。
三、被告則以︰
（一）按政府採購法第50條第1項規定：「投標廠商有下列情形
      之一，．．．；於開標後發現者，應不決標予該廠商：．
      ．．第5款『不同投標廠商間之投標文件內容有重大異常
      關聯者』．．．。」同條第2項規定：「決標或簽約後發
      現得標廠商於決標前有前項情形者，應撤銷決標、終止契
      約或解除契約，並得追償損失。．．．。」第31條第2項
      規定：「機關得於招標文件中規定，廠商有下列情形之一
      者，其所繳納之押標金，不予發還，其已發還者並予追繳
      ：．．．第8款『其他經主管機關認定有影響採購公正之
      違反法令行為者』。」被告於本件投標須知第38點已將上
      開規定詳予載明，此亦為行政院公共工程委員會（下稱工
      程會）92年11月6日工程企字第09200438750號函所明定。
（二）原告並未提出與其他廠商無重大關聯之合理說明，僅辯稱
      原告為獨資廠商及投標資格文件經審查通過等等，至於投
      標文件中之資格審查表由同一人（保險員陳宥安）繕寫則
      為原告所不爭。由一般經驗法則判斷即知，若謂前開三家
      廠商無重大異常關聯，殊難令人信服。原告又稱投標文件
      列印的顏色、格式相同係陳宥安從電腦下列印之結果。然
      稍具電腦使用經驗者均知，若陳宥安分別至前開三家廠商
      處下載、列印本案投標文件，則必然因印表機廠牌與設定
      狀態不同，而出現格式及色彩上之差異。不同廠商投標文
      件能幾近相同者，除非係於同一印表機、同一設定狀態下
      ，列印多份。據此可見前開廠商之投標文件，確有重大異
      常關聯。被告基於上述理由，認定不同投標廠商間之投標
      文件內容有重大異常關聯，絕非原告所稱之假設推斷。被
      告採行撤銷決標及追繳押標金等行政處分，目的在防止形
      式上以不同廠商名義參與投標，而實質上屬於假性競爭之
      行為，以確保公平、公開之採購程序，於相關法令並無違
      誤等語，資為抗辯。並聲明求為判決駁回原告之訴。
四、本件如事實概要欄所載之事實，業據兩造陳明在卷，並有原
    告及另二家投標廠商峰龍土木包工業及玖泰土木包工業之投
    標文件、被告99年6月7日所行字第0990006272號函、99年6
    月29日所行字第0990006776號函、工程會99年11月9日工程
    訴字第09900450800號採購申訴審議判斷（訴0000000號）附
    於原處分卷可資佐參，洵堪認定。兩造之爭點厥為原告之投
    標文件有無政府採購法第50條第1項第5款「不同投標廠商間
    之投標文件內容有重大異常關聯者」情形。而該情形是否符
    合政府採購法第31條第2項第8款「其他經主管機關認定有影
    響採購公正之違反法令行為者」之要件，被告所為撤銷決標
    及不發還原告押標金之處分，是否適法。經查：
（一）按政府採購法第74條規定：「廠商與機關間關於招標、審
      標、決標之爭議，得依本章規定提出異議及申訴。」採購
      申訴審議委員會對申訴所作之審議判斷，依同法第83條規
      定，視同訴願決定。準此，立法者已就政府採購法中廠商
      與機關間關於招標、審標、決標之爭議，規定屬於公法上
      爭議，其訴訟事件自應由行政法院審判。機關依政府採購
      法第50條第1項第5款於開標後發現者，應不決標予該廠商
      ，同時依據投標須知，以不同投標廠商間之投標文件內容
      有重大異常關聯情形，認廠商有同法第31條第2項第8款所
      定有影響採購公正之違反法令行為情形，不予發還其押標
      金。廠商對撤銷決標及不予發還押標金行為如有爭議，即
      為關於決標之爭議，屬公法上爭議。本件被告以原告符合
      政府採購法第50條第1項第5款「不同投標廠商間之投標文
      件內容有重大異常關聯者」之明確情形，乃撤銷決標並依
      同法第31條第2項第8款規定，不予發還押標金。原告不服
      ，提出異議，被告仍維持撤銷決標並不予發還押標金之決
      定，原告向工程會提起申訴，亦遭駁回，本院自有審判權
      ，先予敘明。
（二）又按「為建立政府採購制度，依公平、公開之採購程序，
      提升採購效率與功能，確保採購品質，爰制定本法。」「
      本法所稱主管機關，為行政院採購暨公共工程委員會，．
      ．」「機關得於招標文件中規定，廠商有下列情形之一者
      ，其所繳納之押標金，不予發還，其已發還者，並予追繳
      ︰．．．八、其他經主管機關認定有影響採購公正之違反
      法令行為者。」「（第1項）投標廠商有下列情形之一，
      經機關於開標前發現者，其所投之標應不予開標；於開標
      後發現者，應不決標予該廠商：．．．五、不同投標廠商
      間之投標文件內容有重大異常關聯者。．．．七、其他影
      響採購公正之違反法令行為。（第2項）決標或簽約後發
      現得標廠商於決標前有前項情形者，應撤銷決標、終止契
      約或解除契約，並得追償損失。但撤銷決標、終止契約或
      解除契約反不符公共利益，並經上級機關核准者，不在此
      限。（第3項）第1項不予開標或不予決標，致採購程序無
      法繼續進行者，機關得宣布廢標。」政府採購法第1條、
      第9條第1項、第31條第2項第8款及第50條分別定有明文。
      觀之卷附本件工程投標文件中之投標須知第38條第1項第8
      款已規定「廠商有下列情形之一者，其所繳納之押標金，
      不予發還，其已發還者，並予追繳：．．．（八）其他經
      主管機關認定有影響採購公正之違反法令行為者。」其繳
      納之押標金不予發還或予追繳，即將首揭政府採購法規定
      明定為投標人應遵守之約定。可知立法者為確保公平公開
      之採購程序，避免不當之違法行為介入投標過程，就參與
      投標之廠商另於招標文件中明文規範如有政府採購法第31
      條第2項情形時，對於廠商所繳納之押標金應如何處分為
      事先之規範，此乃為確保採購過程之公開、公平目的所為
      之規範，且經被告明訂於招標文件中，參與投標之廠商應
      予遵守。
（三）本件原告於99年5月間參加被告辦理「官田鄉公所99年度
      維護暨災害搶修工程」採購案，原告提出之投標廠商資格
      審查表上金融機構、票據號碼、金額之字跡，核與編號２
      投標廠商峰龍土木包工業及編號３投標廠商玖泰土木包工
      業提出之投標廠商資格審查表之字跡相同，且原告亦自陳
      其投標文件係由保險員陳宥安書寫，並於補充理由狀中陳
      稱：「資格審查表中，金融機構、票據號碼、金額此三欄
      文字繕寫，三張廠商皆為保險員陳宥安書寫．．．」等語
      ，此有原告及另二家投標廠商峰龍土木包工業及玖泰土木
      包工業提出之投標文件附於申訴卷、原告補充理由狀附於
      本院卷可稽。足證原告與編號２投標廠商峰龍土木包工業
      及編號３投標廠商玖泰土木包工業之投標資格審查表係由
      同一人繕寫。次查，原告提出之投標文件，除投標廠商資
      格審查表與編號２投標廠商峰龍土木包工業及編號３投標
      廠商玖泰土木包工業提出之投標廠商資格審查表之字跡相
      同外，原告提出之預估分項報價清單上之字跡，亦與編號
      ２投標廠商峰龍土木包工業及編號３投標廠商玖泰土木包
      工業提出之預估分項報價清單之字跡相同，且原告與編號
      ２投標廠商峰龍土木包工業及編號３投標廠商玖泰土木包
      工業投標文件之列印顏色及格式均相似。綜觀上情，原告
      系爭採購案之投標文件投標資格審查表、預估分項報價清
      單，與編號２投標廠商峰龍土木包工業及編號３投標廠商
      玖泰土木包工業提出之投標文件投標資格審查表、預估分
      項報價清單，應均係由陳宥安繕寫，至為明確。原告空言
      廠商投標標單中文字、字體、印刷格式皆為不同，且標價
      欄中金額書寫筆跡也各為不同，三家廠商皆為無關聯云云
      ，核與上開查證之事實不符，自無可採。
（四）又原告之土木包工業登記證書上組織性質記載為獨資商號
      ，編號２投標廠商峰龍土木包工業及編號３投標廠商玖泰
      土木包工業之土木包工業登記證書上組織性質均登記為合
      夥，原告與另二家投標廠商固為不同權利主體，有原告及
      另二家投標廠商之土木包工業登記證書附於本院卷可稽。
      惟原告與編號２投標廠商峰龍土木包工業及編號３投標廠
      商玖泰土木包工業，在本件採購案為同業競標廠商，立場
      相佐，衡諸常理自應分別準備相關投標事宜，且投標廠商
      防止其他同業知悉其標價，理應親自填寫報價金額完成投
      標，豈有由陳宥安繕寫原告與峰龍土木包工業及玖泰土木
      包工業之投標廠商資格審查表及其他投標文件，並由陳宥
      安列印投標文件，是原告與峰龍土木包工業及玖泰土木包
      工業之投標廠商資格審查表及其他投標文件均由陳宥安繕
      寫及列印，顯非屬巧合。況無論原告與峰龍土木包工業、
      玖泰土木包工業由陳宥安繕寫投標文件之「實質原因」為
      何，有無業務關係，原告與峰龍土木包工業及玖泰土木包
      工業提出之投標文件，在「外觀上」有重大異常關聯，至
      為顯然，亦有違交易常情，實難認三者有實質競爭關係，
      已形成假性競爭，足以影響採購行為之公正。參諸工程會
      上開91年11月27日工程企字第09100516820號函釋同認「
      機關辦理採購有下列情形之一者，得依政府採購法第50條
      第1項第5款『不同投標廠商間之投標文件內容有重大異常
      關聯者』處理：一、投標文件內容由同一人或同一廠商繕
      寫或備具者。二、押標金由同一人或同一廠商繳納或申請
      退還者。三、投標標封或通知機關信函號碼連號，顯係同
      一人或同一廠商所為者。四、廠商地址、電話號碼、傳真
      機號碼、聯絡人或電子郵件網址相同者。五、其他顯係同
      一人或同一廠商所為之情形者。」益足徵本件原告與峰龍
      土木包工業及玖泰土木包工業之投標文件內容有重大異常
      關聯。被告據此認定原告有政府採購法第50條第1項第5款
      之情事，撤銷決標，並無不合。從而，原告主張其招標文
      件由陳宥安從電腦上列印，廠商資格審查表上金融機構、
      票據號碼、金額此三欄文字繕寫，三家廠商皆為保險員陳
      宥安書寫，為討好客戶而主動幫忙，為陳宥安個人之行為
      ，原告完全不知她還有幫其他二家書寫云云，尚無可採。
      至原告主張在政風室簽呈有立可白塗改，被告提出之預估
      分項報價清單為何蓋有原告胡榮斌私章等語，縱為真實，
      仍無法證明原告與峰龍土木包工業及玖泰土木包工業之投
      標文件內容，非由同一人繕寫或無重大異常關聯，自無法
      採為有利於原告之憑據。
（五）又按工程投標者所繳付之押標金，乃投標廠商為擔保其踐
      行時願遵守投標須知而向招標單位所繳交之保證金，旨在
      督促投標人於得標後，必然履行契約外，兼有防範投標人
      圍標或妨礙標售程序公正之作用。系爭採購案被告既已依
      政府採購法第31條第2項規定於投標須知第38條第1項第8
      款規定：「廠商有下列情形之一者，其所繳納之押標金，
      不予發還；其已發還者，並予追繳：．．．（八）其他經
      主管機關認定有影響採購公正之違反法令行為者」本件原
      告與峰龍土木包工業及玖泰土木包工業之投標文件內容有
      重大異常關聯，有影響採購公正之違反法令行為，被告依
      同法第31條第2項第8款及招標文件之投標須知第38條第1
      項第8款之規定，不予發還原告押標金，核無違誤。異議
      處理結果及申訴審議判斷遞予維持，亦無不合。
五、綜上所述，被告以系爭採購案原告與峰龍土木包工業及玖泰
    土木包工業之投標資格審查表由同一人繕寫，投標文件且皆
    為彩色列印，列印之顏色及格式幾近相同，認定原告與另二
    家廠商投標文件內容有重大異常關聯，違反政府採購法第50
    條第1項第5款規定，涉嫌有影響採購公正之行為，撤銷原告
    之決標，並依政府採購法第31條第2項第8條規定，並所繳之
    押標金不予發還，核其認事用法均無違誤，異議處理結果及
    採購申訴審議判斷予以維持，亦無不合。原告訴請撤銷，為
    無理由，應予駁回。又本件事證已臻明確，兩造其餘攻擊防
    禦方法，均核與本件判決結果不生影響，爰不一一論述，附
    此敘明。
五、據上論結，本件原告之訴為無理由，依行政訴訟法第98條第
    1項前段，判決如主文。
中　　華　　民　　國　　100　 年　　6　　 月　　28　　日
              高雄高等行政法院第四庭
                          審判長法官　蘇  秋  津
                                法官　戴  見  草
                                法官　詹  日  賢
以上正本係照原本作成。
如不服本判決，應於判決送達後20日內向本院提出上訴書狀，其
未表明上訴理由者，應於提起上訴後20日內向本院提出上訴理由
書（須按對造人數附繕本）；如於本判決宣示或公告後送達前提
起上訴者，應於判決送達後20日內補提上訴理由書（須附繕本）
。未表明上訴理由者，逕以裁定駁回。
中　　華　　民　　國　　100　 年　　6　　 月　　28　　日

　　　　　　　　　　　　　　　書記官  洪  美  智